【裁判字號】    88,重上更(三),75
【裁判日期】    890614
【裁判案由】    貪污治罪條例
【裁判全文】
臺灣高等法院臺中分院刑事判決                八十八年度重上更(三)字第七五號
    上  訴  人  臺灣南投地方法院檢察署檢察官
    上  訴  人
    即  被  告  戊○○
    選任辯護人  曾慶崇
右上訴人因被告違反貪污治罪條例案件，不服台灣南投地方法院八十四年度訴字第六
二四號中華民國八十五年一月二十四日第一審判決（起訴案號：台灣南投地方法院檢
察署八十四年度偵字第三四一○號）提起上訴，經判決後，由最高法院第三次發回更
審，本院判決如左：
    主  文
原判決撤銷。
戊○○依據法令從事公務之人員，對於主管之事務，直接圖利，處有期徒刑貳年陸月
，褫奪公權三年，減為有期徒刑壹年捌月，褫奪公權貳年。
所得財物新台幣貳萬元應予追繳沒收，如全部或一部無法追繳時，以其財產抵償之。
    事  實
一、戊○○於民國（下同）七十八年一月一日起至八十年十二月三十一日止，在南投
    縣仁愛鄉○○村○○路一三六號之國立臺灣大學附設山地實驗農場（以下簡稱台
    大農場）擔任技士暫兼管理組組長（八十一年一月一日起改任該農場翠峰分場主
    任）職務，負責經辦該農場標售甘藍菜之事務，係依據法令從事公務之人員。其
    於七十八年八月間，又辦理上開農場標售甘藍菜之業務，其中，該農場與農民合
    作種植之梅城區及梅坤區甘籃菜於同年八月十一日由菜商乙○○以新台幣（下同
    ）三百八十六萬元及二百五十二萬元得標，至同年九月間，因颱風過境，菜價高
    漲，戊○○為對於主管之事務圖得不法之利益，竟透過上開農場承租農民辛○○
    向乙○○表示若有賺錢，要拿二萬元吃紅。乙○○乃於同年九月中旬某日，將二
    萬元交由辛○○，並由辛○○於上開農場其工寮外，將二萬元轉交予戊○○收受
    。戊○○因而圖得不法利益二萬元。嗣經法務部調查局南投縣調查站人員詢線查
    獲上情。
二、案經法務部調查局南投縣調查站移送台灣南投地方法院檢查署檢察官偵查起訴。
    理  由
一、訊據被告戊○○固不否認其於前開時、地，有收受乙○○託辛○○所交付之二萬
    元，惟矢口否認伊有何犯罪情事，辯稱：此二萬元係伊參加臺灣區○○○○道個
    人賽，乙○○主動給伊之賀禮，為平常之交際往來，非伊主動收取，亦與職務毫
    無關連，否則伊任職台大農場二十年，焉有僅此一件收賄之理，本案實係因伊自
    七十九年起，辦理收回農場土地事務，有人不滿，才構詞誣陷，應不為罪云云。
二、第查：本案被告於七十八年一月一日起至八十年十二月三十一日止，係擔任台大
    農場技士暫兼管理組之組長，負責經辦上開農場標售甘藍菜業務，又證人乙○○
    確於七十八年八月十一日以三百八十六萬元及二百五十二萬元標得台大農場翠峰
    分場梅城區及梅坤區之甘藍菜，以上各情除據被告供承在卷外，並有台大農場八
    十五年八月十五日八五場人字第四二○號函與該場組織規程及承銷合約書影本二
    件（見偵查卷第二一、二二頁，及本院卷第一○九、一一五頁）附卷可考。另乙○○確有於於同年九月中旬某日，將二萬元交由上開農場承租農民辛○○，由辛○○於上開農場之工寮外，將二萬元交予被告戊○○收受，亦據被告自承無訛。
    雖被告辯稱：此二萬元係伊參加臺灣區○○○○道個人賽，乙○○主動給伊之賀
    禮，為平常之交際往來，非伊主動收取云云。惟被告於接受調查局訊問時係供稱
    ：「在農場辛○○之工寮附近，乙○○或辛○○有交給我一或二萬元給我吃紅，
    因為標購之菜有賺錢」、「吃紅之錢，我當生活費開銷掉，未退還」（偵查卷第
四頁正、反面）。證人辛○○於調查站訊問時亦證稱：「該農場組長戊○○索取
    該二萬元，係於仁愛鄉台大農場種菜之工寮內，向我要求，隔一星期後，我於工
    寮外交給他的」、「我當時表示乙○○雖標購農場之蔬菜，但是否賺錢尚不一定
    ，惟他表示既已標到，多少要拿一些費用，即揩油之意思」，於檢察官訊問時，
    仍證稱：「因當時乙○○住在我工寮，乙○○有交二萬元給我，要我轉交給戊○○，是我親手轉交給戊○○」、「（交錢地點）在仁愛鄉梅峰本場工寮外面」，
    於本院訊問時，復證稱：「是乙○○交給我（二萬元）叫我拿給戊○○」、「乙○○有跟我說他有拿五千元給戊○○」（見偵查卷第七、二七頁正反面，二八頁
    ，本院八十五年度上訴字第八四六號卷第三十三頁）。另證人乙○○於檢察官偵
    訊時詢以標到甘藍菜時，戊○○向其拿到多少錢時，亦證稱：「當時，我有包二
    萬元給戊○○吃紅，是交由辛○○轉交」（見偵查卷第二十八頁反面）。雖上開
    證人此後即改稱交付此筆金錢是給被告當參加臺灣區○○○○道個人賽（或得獎
    ）之賀禮。惟「吃紅」與「賀禮」之意義，實大不相同，應無混淆之理。且被告
    收受二萬元係在七十八年九月中旬，而依其在偵查中所提出之台灣區○○○○道
    比賽得獎獎狀所載之日期為七十八年九月二十八日（見偵查卷第四十六頁），顯
    見收受二萬元係在區運比賽之前，當時豈有送賀禮之必要。如係為送賀禮，且非
    被告要求，衡情乙○○當會自行致送，又何需假手辛○○於工寮外交付。況乙○○已證明只曾標菜二年（見本院八十八年度重上更三字第七五號卷宗第九十二頁
    ），其與被告非親非故，且尚需假手辛○○送錢，堪證其與被告亦無深交，衡情
    當無致送二萬元賀禮之動機。是被告此部分所辯，及乙○○二人事後所稱二萬元
    係主動致贈被告之賀禮一節，應係被告為圖卸刑責及乙○○等人為迴護被告，而
    相互勾串之詞，應不足採信。被告有因颱風過境，菜價高漲，乙○○標菜賺錢，
    而就其主管之標售甘籃菜業務，主動向得標商人乙○○索得二萬元而直接圖得不
    法利益，應堪以認定。
三、按貪污治罪條例第五條第一項第三款對於職務上之行為收受賄絡罪，以公務員收
    受之財物與其職務上之行為，有對價關係為必要。此所謂職務上之行為，須公務
    員於其職務範圍內，有踐履賄求對象之特定行為，始與犯罪構成要件相當。本案
    被告雖有於前開時、地，收受乙○○託辛○○所轉交之二萬元，惟乙○○於接受
    調查局訊問時，係否認有託辛○○轉交二萬元予被告（見偵查卷第十二頁），固
    不可能指證其係因何原因託辛○○轉交二萬元予被告。嗣於檢察官訊問時，雖指
    證有託辛○○轉交二萬元予被告，但就送錢之原因則係指證「當時有包二萬元給
    戊○○吃紅」，並未指證係賄求被告為何項特定行為（見偵查卷第二十八頁反面
    ）。繼於原審審理時，更指證：「（交二萬元）是我自己提議的，當我標到時，
    我就對工人說，如果今年利潤好，價錢高有賺錢的話，要二萬元給被告吃紅」、
    「我得標甘藍菜後，沒有需要被告配合或供肥料，就開始採收，與農場本身無任
    何關連，也不需農場配合」（見原審卷第二十八頁正、反面）。另於本院歷次訊
    問時，亦均指證：「（不是怕被告不配發肥料才送錢）肥料和我無關，而且當時
    已採收」、「是我自己跟他說，若有賺錢，要給他吃紅」（見本院八十五年度上
    訴字第八四六號卷宗第三十四頁）、「是我自己主動要給他吃紅」、「（我得標
    後）跟農場沒有關係」（見本院八十七年度上更一字第六五號卷宗第二十九頁）
    、「（我標到後）無須負責照顧」、「不是怕他刁難才付錢」、「颱風來菜價漲
    ，我才給他兩萬元」（見本院八十八年度重上更三字第七五號卷宗第九十頁、第
    九十一頁）。是託辛○○轉交二萬元予被告之乙○○，從未指證係賄求被告為何
    項特定行為。另具名潘鐵國之檢舉信雖指述係擔心被告以減少肥料供應為要脅（
    見偵查卷第十五頁），而辛○○於接受調查局訊問時，亦曾指證：「因他（即被
    告）負則農場之疏菜標售及總務事宜，礙於他的職權，方便做事起見，才勉強同
    意支付」、證人潘鐵國亦證稱：「因戊○○負責農場之疏菜標售事宜，故乙○○
    及辛○○礙於他的職權，故同意或轉手支付該款項」（見偵查卷第七、九頁）。
    惟辛○○於檢察官訊問時，已指證當時並未言明係何費用（見偵查卷第二十七頁
    反面），潘鐵國亦指證「講的時後，其未聽到」（見偵查卷第二十九頁反面）。
    嗣於本院訊問時，辛○○更指證：「我不知道拿錢之原因，乙○○叫我拿給他，
    我就拿給他」、「應該不是因被告負責肥料之配發，（乙○○才叫我拿錢給他）
    」（見本院八十五年度上訴字第八四六號卷宗第三十三、第三十四頁）。潘鐵國
    亦指證：「我不知道（送錢之原因）」、「不是（戊○○以核發肥料為由，要脅
    乙○○送錢）」、「檢舉信不是我的筆跡，不知是何人冒用我的名字」（見本院
    八十五年度上訴字第八四六號卷宗第五十六、第五十七頁）。又證人傅國坤於接
    受調查局訊問時，雖亦指證知道辛○○送錢之事，原因係避免被刁難（見偵查卷
    第十一頁），但於偵查中，亦證稱被告拿錢之事是聽辛○○說的（見偵查卷第三
    十頁）。於本院訊問時，則證稱不知何因給付二萬元（見本院八十五年度上訴字
    第八四六號卷宗第九十八頁）。上開證人既非送錢之人，所證述送錢之原因又反
    覆不一，自亦難以其等在調查局之指證，資為乙○○係擔心被告減少肥料供應，
    或為賄求被告為特定行為，才送錢予被告之證據。另證人即案發時擔任台大農場
    場長之丙○○既證明：「台大農場種菜是僱工種菜，我們提供種子、肥料及技術
    指導，由僱工種菜至砍收到路邊，只有種菜時監督，待菜標售後，就不用監督了
    ，由得標人與僱工之間聯絡採收」、「我們向賣菜之人說是我們交菜給他，但實
    際上是僱工配合交菜給他」、「發包之後，錢收了就不負責任了，契約文字是如
    此規定，但實際上我們不管」、「一公頃多少肥料是固定的，我們是有預算的」
    「被告對種菜之人，標售之後，並無影響之空間」（見本院八十八年度重上更三
    字第七五號卷宗第五十九至第六十一頁），而現任台大農場場長之己○○亦證明
    「我們現在農場在職者，均未處理本案，現在甘藍菜已量少了，沒有在標售甘藍
    菜了，我們（八十八年十二月十五日之八八場管字第六七○號函）是照舊的契約
    書答覆」（見本院八十八年度重上更三字第七五號卷宗第六十頁）等語，則台大
    農場八十八年十二月十五日之八八場管字第六七○號函依據標購契約書所稱：廠
    商得標後，由農場負責採收，現場路邊交貨等情，亦不得作為乙○○係擔心被告
    減少肥料供應，或為賄求被告為特定行為，才送錢予被告之證據。復參酌七十八
    年九月間確有薇拉颱風來襲，雲嘉南農產損失慘重，有被告提出之報紙附卷可稽
    等情，證人乙○○所稱其係因颱風來襲，菜價高漲，有賺錢，才給付被告二萬元
    ，並非為賄求被告為特定行為，應堪採信。是被告所為，係犯貪污治罪條例第六
    條第一項第四款之對於主管職務直街圖利罪。公訴人之起訴法條應予變更。又被
    告行為後，戡亂時期貪污治罪條例（以下簡稱舊法）已於八十一年七月十七日修
    正公布為貪污治罪條例（以下簡稱中間時法），於同年七月十九日生效，再於八
    十五年十月二十三日經總統令修正公布（以下簡稱新法），於同年月二十五日生
    效。依該條例修正前舊法規定之刑度，罰金刑雖較修正後（中間時法）之刑度為
    輕，但被告所圖得之利益二萬元，高於舊條例第十二條第一項所定之銀元三千元
    ，不得依舊法規定適用較輕處罰之規定。而依中間時法之規定，因被告圖得之利
    益為二萬元，較中間時法第十一條所定五萬元為低，依該條規定減輕其刑，減輕
    結果為二年六月以上七年六月以下有期徒刑，得併科新台幣五十萬元以下罰金，
    二法比較結果，自以中間時法有利於被告。又就中間時法與新法比較結果，依照
    新法第十二條第一項減輕結果，新法第六條第一項第四款之法定刑為二年六月以
    上七年六月以下有期徒刑，得併科新台幣一千五百萬元以下罰金，二法比較結果
    ，亦以中間時法有利於被告，依照刑法第二條第一項但書之規定，應適用有利於
    被告之中間時法。並因被告圖得之利益為二萬元，未超過五萬元，且情節尚屬輕
    微，爰依該條例（即中間時法）第十一條之規定，減輕其刑。
四、公訴人雖另指訴被告尚有在乙○○標得前開甘藍菜後，於其到雲林縣惠來里惠來
    路五號即乙○○之住所辦理對保之機會，向乙○○要求交付五千元之費用，因認
    被告此部分所為，亦犯貪污治罪條例第五條第一項第三款對於職務上之行為收受
    賄賂之罪嫌。惟被告自接受調查局訊問時，即矢口否認有此犯行。經查，公訴人
    指訴被告有此犯行，係以辛○○於接受調查局訊問時，指證被告有於前開時、地
    向乙○○索取六千元，潘鐵國亦為此項指證，另乙○○於偵查中亦指證有給被告
    五千元車馬費為其依據。惟證人辛○○與潘鐵國於調查局接受訊問時，均同時指
    稱此部分是聽乙○○所講，其等並未目睹（見偵查卷第七、九頁），其等所證，
    應屬傳聞證據。而乙○○於偵查中雖曾指證有給被告五千元車馬費，但其於調查
    局接受訊問時，則否認被告到其住所辦理對保手續時，曾向其索取任何不正利益
    （偵查卷第十三頁），於原審訊問時，並指證其雖曾欲拿五千元給被告時，但被
    告拒收，其即將錢拿去付帳（見原審卷第十三頁），此後於本院訊問時，亦均為
    相同之陳述，並指證係因已到中午，鄉下人較好客才請吃飯（見本院八十八年度
    重上更三字第七五號卷宗第二十七頁）。復參酌與被告同去辦理對保手續之庚○○亦證稱：「我們在那邊等到二點多，後來到餐廳吃飯，吃完飯乙○○要拿給戊○○，戊○○就拿去付帳」（見本院八十五年度上訴字第八四六號卷宗第三十五
    頁）乙○○之子甲○○亦為相同之證述（見本院八十八年度重上更三字第七五號
    卷宗第四十至四十一頁）等情，本院認亦不得以乙○○前後不一之指證，作為認
    定被告有此犯行之證據。亦不得因時間久遠，楊慶南等證人因記憶力不同，所述
    之細節稍有差異，遂認其等有利於被告之證詞為不可採。何況本案更無任何證據
    足以證明乙○○係為賄求被告為特定行為，而送此五千元予被告，公訴人認被告
    復有於前開時、地，收受乙○○交付之五千元賄賂，涉犯貪污治罪條例第五條第
    一項第三款對於職務上之行為收受賄賂罪，應屬犯罪不能證明。因公訴人認此部
    分與被告前開所犯，有連續犯之關係，為裁判上一罪，爰不另為無罪之諭知，併
    此敘明。
五、原審就被告前開所犯，予以論罪科刑，固非無見，惟被告並未在乙○○標得前開
    甘藍菜後，於其到雲林縣惠來里惠來路五號即乙○○之住所辦理對保之機會，向
    乙○○收受五千元之不正利益，原審認定被告有此犯罪事實，尚有誤會。另被告
    係於七十八年九月中旬，於台大上開農場辛○○之工寮外，收受乙○○交由辛○○轉交之二萬元，原判決就此犯罪之時間與地點均未認定，亦有未合。本件被告
    上訴否認犯罪，公訴人上訴指摘被告係犯收賄罪而非圖利罪，雖均無可採，但原
    審判決既有上開可議之處，自應由本院將原審判決撤銷，並予改判。爰審酌被告
    並無前科，犯罪對國家公務員形象所生危害及其犯後態度等一切犯罪情狀，在依
    前開修正前貪污治罪條例（中間時法）第十一條之規定減輕其刑後，量處如主文
    所示之宣告刑，並依修正前貪污治罪條例（中間時法）第十六條之規定，宣告褫
    奪公權三年。又查被告犯罪之時間係在七十九年十月三十一日以前，依中華民國
    八十年罪犯減刑條例第二條第一項第一款第三目、第四條第一項第一款、第八條
    之規定，應減其宣告刑三分之一，爰減其宣告刑為有期徒刑一年八月，褫奪公權
    部分，併依同條例第十五條之規定，減為二年。另被告犯罪所得財物二萬元，應
    依中間時法之修正前貪污治罪條例第九條之規定追繳沒收。如全部或一部不能追
    繳時，以其財產抵償之。
六、據上論斷，應依刑事訴訟法第三百六十九條第一項前段、第三百六十四條、第二
    百九十九條第一項前段、第三百條、修正前貪污治罪條例（即中間時法）第二條
    前段、第六條第一項第四款、第十一條第一項、第九條、第十六條、刑法第十一
    條前段、第二條第一項但書、第三十七條第二項、中華民國八十年罪犯減刑條例
    第二條第一項第一款甲類第三目、第四條第一項第一款、第八條、第十五條，判
    決如主文。
本案經檢察官丁○○到庭執行職務。
中    華    民      國    八十九    年      六        月      十四      日
                              臺灣高等法院台中分院刑事第三庭
                                    審判長法  官  方  艤  駐
                                          法  官  劉  連  星
                                          法  官  廖  柏  基
右正本證明與原本無異。
如不服本判決應於收受送達後十日內向本院提出上訴書狀，其未述上訴之理由者並
得於提起上訴後十日內向本院補提理由書（均須按他造當事人之人數附繕本）。
                                          書記官  柯  孟  伶
中      華      民      國    八十九     年      六       月    十六    日
附錄：本案論罪科刑法條全文
貪污治罪條例第六條第一項：有左列行為之一者，處五年以上有期徒刑，得併科新台
                          幣一百萬元以下罰金。
                      四、對主管或監督之事務直接或間接圖利者。
                                                                        Ｆ


司法院資訊處製作；財團法人民間司法改革基金會備份。
